臺灣高等法院民事判決
110年度重上字第587號
上  訴  人  林文隆  
            林藝宸  
            林茂哲  
共      同
訴訟代理人  李德正律師
複  代理人  廖乃慶律師
上  訴  人  財政部國有財產署

法定代理人  曾國基  
訴訟代理人  陳文彰  
複  代理人  盧建宏律師
上列當事人間請求塗銷所有權事件，兩造對於中華民國110年4月
30日臺灣桃園地方法院108年度重訴字第335號第一審判決各自提
起上訴，本院於111年1月18日言詞辯論終結，判決如下：
    主      文
原判決關於駁回上訴人林文隆、林藝宸、林茂哲後開第二項至第
十六項之訴部分，及該部分訴訟費用之裁判均廢棄。
上訴人財政部國有財產署應將桃園市○○區○○段○○○段○○
○地號土地內如原判決附圖所示編號424(1)面積七０五三平方公
尺部分，於民國九十九年六月八日以第一次登記為原因之所有權
登記其中應有部分六分之三予以塗銷。
上訴人財政部國有財產署應將桃園市○○區○○段○○○段○○
○地號土地內如原判決附圖所示編號424(2)面積六七二平方公尺
部分，於民國九十九年六月八日以第一次登記為原因之所有權登
記其中應有部分六分之三予以塗銷。
上訴人財政部國有財產署應將桃園市○○區○○段○○○段○○
○地號土地內如原判決附圖所示編號424(4)面積六一五平方公尺
部分，於民國九十九年六月八日以第一次登記為原因之所有權登
記其中應有部分六分之三予以塗銷。
上訴人財政部國有財產署應將桃園市○○區○○段○○○段○○○地號土地
內如原判決附圖所示編號425(1)面積一０四七三平方公尺部分，
於民國九十九年六月八日以第一次登記為原因之所有權登記其中
應有部分六分之三予以塗銷。
上訴人財政部國有財產署應將桃園市○○區○○段○○○段○○○地號土地
內如原判決附圖所示編號425(2)面積四三六０平方公尺部分，於
民國九十九年六月八日以第一次登記為原因之所有權登記其中應
有部分六分之三予以塗銷。
上訴人財政部國有財產署應將桃園市○○區○○段○○○段○○○地號土地
內如原判決附圖所示編號425(3)面積三一０平方公尺部分，於民
國九十九年六月八日以第一次登記為原因之所有權登記其中應有
部分三００分之三０予以塗銷。
上訴人財政部國有財產署應將桃園市○○區○○段○○○段○○○地號土地
內如原判決附圖所示編號425(5)面積三四四平方公尺部分，於民
國九十九年六月八日以第一次登記為原因之所有權登記其中應有
部分三００分之三０予以塗銷。
上訴人財政部國有財產署應將桃園市○○區○○段○○○段○○○地號土地
內如原判決附圖所示編號425(6)面積六九平方公尺部分，於民國
九十九年六月八日以第一次登記為原因之所有權登記其中應有部
分六分之三予以塗銷。
上訴人財政部國有財產署應將桃園市○○區○○段○○○段○○○地號土地
內如原判決附圖所示編號426(1)面積三八二五平方公尺部分，於
民國九十九年六月八日以第一次登記為原因之所有權登記其中應
有部分六分之三予以塗銷。
上訴人財政部國有財產署應將桃園市○○區○○段○○○段○○○地號土地
內如原判決附圖所示編號427(1)面積四九三平方公尺部分，於民
國九十九年六月八日以第一次登記為原因之所有權登記其中應有
部分三００分之三０予以塗銷。
上訴人財政部國有財產署應將桃園市○○區○○段○○○段○○○地號土地
內如原判決附圖所示編號427(2)面積一二六八二平方公尺部分，
於民國九十九年六月八日以第一次登記為原因之所有權登記其中
應有部分六分之三予以塗銷。
上訴人財政部國有財產署應將桃園市○○區○○段○○○地號土
地內如原判決附圖所示編號625(1)面積一七八六平方公尺部分，
於民國九十九年六月八日以第一次登記為原因之所有權登記其中
應有部分六分之三予以塗銷。
上訴人財政部國有財產署應將桃園市○○區○○段○○○地號土
地內如原判決附圖所示編號625(2)面積一七五平方公尺部分，於
民國九十九年六月八日以第一次登記為原因之所有權登記其中應
有部分三００分之三０予以塗銷。
上訴人財政部國有財產署應將桃園市○○區○○段○○○○地號
土地內如原判決附圖所示編號1259(1)面積一０三四平方公尺部分
，於民國九十九年六月八日以第一次登記為原因之所有權登記其
中應有部分三００分之三０予以塗銷。
上訴人財政部國有財產署應將桃園市○○區○○段○○○○地號
土地內如原判決附圖所示編號1259(2)面積二二四平方公尺部分
，於民國九十九年六月八日以第一次登記為原因之所有權登記其
中應有部分六分之三予以塗銷。
上訴人財政部國有財產署之上訴駁回。
經廢棄之第一審訴訟費用及第二審訴訟費用關於兩造各自上訴部
分均由上訴人財政部國有財產署負擔。
    事實及理由
一、上訴人林文隆、林藝宸、林茂哲（下稱林文隆等3人）主張
    ：伊分別為原判決附表一（下稱附表一）所示土地（以下合
    稱系爭土地）所有權人林時彬、林能坤、林能波（下稱林時
    彬等3人）之繼承人之一，系爭土地於附表一所示日期因成
    為河川敷地而辦理抹消登記，當時土地所有權人及權利範圍
    詳如附表一所示。系爭土地嗣於民國99年間浮覆成現有土地
    坐落地號、範圍及位置如原判決附表二（下稱附表二）及原
    判決附圖（下稱附圖）所示，並於99年6月8日辦理第一次登
    記為中華民國所有。系爭土地既已浮覆而回復原狀，依土地
    法第12條規定，林時彬等3人之原所有權當然回復由伊及其
    他繼承人繼承之，爰依民法第767條第1項中段、第828條第2
    項準用第821條規定，請求上訴人財政部國有財產署（下稱
    國有財產署）塗銷伊所繼承土地應有部分之所有權登記等語
    。
二、上訴人國有財產署則以：林文隆等3人主張系爭土地浮覆後
    坐落地號、範圍及位置如附表二及附圖所示，應就土地同一
    性負舉證責任。林文隆等3人未曾登記為土地所有權人，也
    未依土地法第12條第2項規定向主管機關申請，並不當然取
    得所有權，不得行使物上請求權。況系爭土地成為河川敷地
    而辦理抹消登記均發生在日據時期，為土地法施行前或後3
    個月，非我國治權所及，無土地法第12條之適用，林文隆等
    3人亦未證明系爭土地浮覆前符合上述規定之要件，且附表
    二所示土地辦理第一次登記後，即劃入石門水庫蓄水範圍之
    調整池水域使用，屬土地法第14條第1項第8款所稱「公共需
    用之水源地」，依法不得為私有。又林文隆等3人回復共有
    土地之請求，應為共有人全體之利益為之，然其僅就所繼承
    土地之應有部分請求塗銷登記，於法有違等語，資為抗辯。
三、原審就林文隆等3人之請求，判決一部勝訴，一部敗訴，兩
    造就其敗訴部分各自提起上訴，林文隆等3人聲明詳如本判
    決主文第1項至第17項所示，國有財產署則聲明：㈠原判決不
    利國有財產署部分廢棄；㈡上廢棄部分，林文隆等3人在第一
    審之訴駁回；㈢林文隆等3人上訴駁回。　　
四、本院之判斷：　　
　　林文隆等3人主張系爭土地浮覆後坐落地號、範圍及位置如
    附表二及附圖所示，依土地法第12條規定，林時彬等原所有
    人之所有權當然回復由伊及其他繼承人繼承之，依民法第76
    7條第1項中段、第828條第2項準用第821條規定，請求國有
    財產署塗銷第一次所有權登記，為國有財產署所拒絕，並以
    前詞置辯。兩造均同意簡化本件爭點如下述項目（見本院卷
    第129頁）：㈠林文隆等3人主張系爭土地因浮覆成為附表二
    及附圖所示土地，依土地法第12條規定當然回復所有權，有
    無理由？㈡林文隆等3人得否依民法第767條第1項中段、第82
    8條第2項準用第821條規定，請求將附表二及附圖所示土地
    於99年6月8日以第一次登記為原因之所有權登記予以塗銷？
    茲分述如下：
  ㈠系爭土地因浮覆成為附表二及附圖所示土地，依土地法第12
    條規定當然回復所有權：
　⒈系爭土地於日據時期辦理抹消登記時登記之土地所有權人及
　  權利範圍詳如附表一「所有權人」、「權利範圍」欄所示，
  　有林文隆等3 人提出系爭土地日據時期登記簿謄本為證（見原審卷第47至73頁），且為兩造所不爭執（見原審卷第369、421頁；本院卷第14、129 頁），而系爭土地因浮覆成為附表二及附圖所示土地之事實，有地政系統查詢資料、桃園市大溪地政事務所土地登記案件駁回通知書、林務局農林航空測量所製作之空照圖及桃園市大溪地政事務所於107年7月16日發給之土地復丈成果圖即附圖在卷可參（見原審卷第33頁、第75至98頁、第265至269頁）。查桃園市大溪地政事務所派員會同申請人林文隆代理人石宏裕、經濟部水利署第十河川局、經濟部水利署北區水資源局及桃園市政府水利局等經會勘後，因申請人實地無法指示土地並埋設界標以供測量，僅由申請人提供地籍圖，主張依日據時期地籍圖套繪地籍圖後辦理。桃園市大溪地政事務所提供相關套繪地籍位置後，由河川主管機關經濟部水利署第十河川局以107年3月21日水十產自第00000000000 號函復認定土地皆位於大漢溪河川區範圍外，桃園市大溪地政事務所據以繪製上開附圖，有桃園市大溪地政事務所109年1月17日溪地測字第1090000561號函在卷可稽（見原審卷第169、170頁），亦為兩造所不爭（見原審卷第369、421頁；本院卷第15、129頁），堪認林文隆等3人主張系爭土地浮覆後現有土地坐落地號、範圍及位置如附表二及附圖所示，應可採信。國有財產署雖抗辯系爭土地與附表二所示土地非屬同一云云，然其亦自承目前除上述套繪測量方式外，無其他測量方法等語（見本院卷第145 頁），則其空言否認之，自無可採。
　⒉按政府辦理之土地總登記，其目的在整理地籍，僅為地政機
    關清查土地之一種程序，非屬物權設定登記，並不影響臺灣
　  光復前原權利人依當時法令已取得之物權。系爭土地早於日
　  據時期已登記為私有土地，於土地法施行後因浮覆而回復原
　  狀，自應適用土地法第12條規定（原為第11條，嗣於35年4
　  月29日修正公布為現行條文），由系爭土地所有權人當然回
　  復所有權，不因系爭土地成為河川敷地辦理抹消登記，在土
    地法施行之前或甫施行不久而有所影響。是國有財產署辯稱
    本件不適用土地法第12條規定云云，要無可採，先予敘明。
　⒊次按，私有土地，因天然變遷成為湖澤或可通運之水道時，
    其所有權視為消滅；前項土地，回復原狀時，經原所有權人
    證明為其原有者，仍回復其所有權，土地法第12條定有明文
    。所謂私有土地因天然變遷成為公共需用之湖澤或可通運之
    水道，其所有權視為消滅，並非土地物理上之滅失，所有權
    亦僅擬制消滅，當該土地回復原狀時，原土地所有人之所有
    權當然回復，無待申請地政機關核准；至土地法第12條第2 
    項所稱「經原所有權人證明為其原有」，乃行政程序申請所
    需之證明方法，不因之影響其實體上權利。查系爭土地於日
    據時期成為河川敷地後，附表二所示土地於99年6月8日以99
    年4月23日為原因發生日期，辦理第一次登記為中華民國所
    有，為兩造所不爭執（見原審卷第369、421頁；本院卷第15
    、129頁），足見系爭土地至遲於99年4月23日業因浮覆而回
    復原狀，是林文隆等3人主張系爭土地所有人之所有權依土
    地法第12條規定當然回復，洵屬有據。
　⒋次按，公共需用之水源地不得為私有；已成為私有者，得依
    法徵收之，為土地法第14條第1項第8款、第2項所明文。公
    共需用之水源地乃本於公共之利益，始規範其不得私有，惟
    土地所有權，除法令有限制外，於其行使有利益之範圍內，
    及於土地之上下。如他人之干涉，無礙其所有權之行使者，
    不得排除之，為民法第773條所明定。土地所有權於其行使
    有利益之範圍內，既及於土地之上下，復參之土地法第1條
    規定之意旨，土地自不因為流水所覆蓋而喪失其土地之本質
    。是河川區域私有土地之私權行使，僅須加以必要之限制，
    即足以達成上開公共利益之規範目的，此觀之我國水利法第
    83條：「尋常洪水位行水區域之土地，為防止水患，得限制
    其使用，其原為公有者，不得移轉為私有；其已為私有者，
    主管機關應視實際需要辦理徵收，未徵收者，為防止水患，
    並得限制其使用」之規定及其立法理由自明。故土地法第14
    條第1項之規定，應解為：其原始為公有土地者，不許人民
    取得為私有土地，人民已依法取得所有權之土地，如與公有
    或公用不相妨害時，仍不妨許可私有，但如有妨害公共利益
    或與公用目的相衝突時，則應依法徵收變為公有土地，於徵
    收後，即不許再變為私有，於徵收前，僅得依水利法及相關
    法令，限制其使用。俾免與同條第2項之規定，發生規範上
    之衝突（最高法院103年度台上字第1191號判決意旨參照）
    。系爭土地浮覆成為附表二及附圖所示土地乙節，已如前述
    ，桃園縣政府雖以102年2月5日第0000000000號函核准用地
    變更，限依其桃園縣○○鎮○○調整池開發計畫－調整池１、調整
    池２、圍堤（○○○路）、圍堤（綠帶）、生態土坵、輸水路使
    用，經濟部復於106年11月6日公告劃入石門水庫蓄水範圍內
    ，致不得為原來之使用（見原審卷第211至218頁），惟此係
    浮覆後私有土地應受水利法及相關法令限制其使用及嗣後是
    否辦理徵收之問題，與系爭土地浮覆後回復原狀為原共有人
    所有，要屬二事，國有財產署援引土地法第14條第1項第8款
    規定，抗辯系爭土地浮覆後依法不得為私有云云，不足為採
    。　　　
　㈡林文隆等3人就所繼承土地應有部分，得請求國有財產署塗銷
    附表二及附圖所示土地於99年6月8日以第一次登記為原因之
    所有權登記：
　⒈按所有人對於妨害其所有權者，得請求除去之。各共有人對
    於第三人，得就共有物之全部為本於所有權之請求。但回復
    共有物之請求，僅得為共有人全體之利益為之。此項規定，
    於公同共有準用之，民法第767條第1項中段、第828條第2項
    準用第821條分別定有明文。而所謂「本於所有權之請求」
    係指同法第767條所規定之所有物返還請求權、所有權妨害
    除去請求權及所有權妨害妨止請求權三種而言，至第821條
    但書所謂「回復共有物之請求」則僅指「所有物返還請求權
    」而言（最高法院71年度台上字第5073號判決意旨參照）。
    是所有人行使所有權妨害除去請求權時，不受「僅得為共有
    人全體之利益為之」之限制，亦得本於自己之利益為之。
　⒉國有財產署依國有財產法第1條及第9條第2項規定，為承辦國
    有財產之取得、保管、使用、收益及處分事務，有權代理中
    華民國。查系爭土地於日據時期之所有權人及權利範圍詳如
    附表一所示，包括林時彬等3人，已如前述，而林文隆等3人
    為林時彬等3人之繼承人之一，有林時彬等3人之除戶戶籍謄
    本、林文隆等3人之戶籍登記謄本及繼承系統表附卷為憑（
    見原審卷第99至119頁）。系爭土地因浮覆成為附表二及附
    圖所示土地，當然回復為林文隆等3人所繼承林時彬等3人與
    其他共有人所有，現既登記為中華民國所有，已妨害所有人
    即林文隆等3人與其他共有人之所有權，則林文隆等3人依民
    法第767條第1項中段規定之除去妨害請求權，請求國有財產
    署將附表二及附圖所示土地於99年6月8日以第一次登記為原
    因之所有權登記，在林文隆等3人所繼承林時彬等3人如附表
    一所示應有部分範圍內予以塗銷，依前述說明，無須為共有
    人全體之利益為之，應予以准許。
五、綜上所述，林文隆等3人依民法第767條第1項中段、第828條
    第2項準用第821條規定，請求國有財產署將附表二及附圖所
    示土地於99年6月8日以第一次登記為原因之所有權登記，在
    林文隆等3人所繼承林時彬等3人如附表一所示應有部分範圍
    內予以塗銷，為有理由，應予准許。原審就其中附圖所示編
    號424⑶、425⑷部分以外其餘應准許部分，為林文隆等3人敗
    訴之判決，尚有未洽，林文隆等3人上訴論旨指摘原判決此
    部分不當，求予廢棄改判，為有理由，爰由本院廢棄改判如
    主文第2項至第16項所示。原審就其中附圖所示編號424⑶、4
    25⑷部分所為國有財產署敗訴之判決，核無不合，國有財產
    署上訴論旨指摘原判決此部分不當，求予廢棄改判，為無理
    由，應駁回其上訴。　　
六、本件事證已臻明確，兩造其餘之攻擊或防禦方法及所用之證
    據，經本院斟酌後，認為均不足以影響本判決之結果，爰不
    逐一論列，附此敘明。
七、據上論結，本件林文隆等3人上訴為有理由，國有財產署上
    訴為無理由，依民事訴訟法第449條第1項、第450條、第78
    條，判決如主文。
中　　華　　民　　國　　111 　年　　2 　　月　　15　　日
                  民事第二十五庭
                      審判長法  官  謝碧莉
                            法  官  林晏如
                            法  官　林俊廷 
正本係照原本作成。
如不服本判決，應於收受送達後20日內向本院提出上訴書狀，其
未表明上訴理由者，應於提出上訴後20日內向本院補提理由書狀
（均須按他造當事人之人數附繕本）上訴時應提出委任律師或具
有律師資格之人之委任狀；委任有律師資格者，另應附具律師資
格證書及釋明委任人與受任人有民事訴訟法第466條之1第1項但
書或第2項所定關係之釋明文書影本。如委任律師提起上訴者，
應一併繳納上訴審裁判費。
中　　華　　民　　國　　111 　年　　2 　　月　　15　　日
  　　　　　　　　　　　　　書記官  葉國乾